【裁判字號】    97,自緝,3
【裁判日期】    970314
【裁判案由】    詐欺
【裁判全文】
臺灣臺北地方法院刑事判決               97年度自緝字第3號
自  訴  人  丙○○
            丁○○
                    樓
            甲○○
共同代理人  劉永培律師
被      告  乙○○
選任辯護人  歐宇倫律師
上列被告因詐欺案件，經自訴人等提起自訴，本院判決如下：
    主  文
本件丙○○、丁○○自訴乙○○部分無罪。
本件甲○○自訴不受理。
    理  由
壹、關於自訴人丙○○、丁○○部分（即被告乙○○所涉詐欺部
    分）：
一、自訴意旨略以：緣長榮國際證券投資顧問股份有限公司（負
    責人為自訴人甲○○，下稱長榮公司）前於民國九十年九月
    一日與案外人葉佰俊就「電視解盤」簽立合作契約書，張大
    珩則係葉佰俊招募之員工，嗣因遭逢九一一事件，股市大跌
    ，葉佰俊遂於同年十月三十日與長榮公司終止合作關係。詎
    張大珩竟利用長榮公司之相關資訊，另於臺北市信義區○○○路○段四一二號一一樓開設股票買賣營業店，而於九十一
    年四月間假藉長榮公司名義，對外販售香港養樂多集團控股
    有限公司（下稱香港養樂多公司）股票，並與其配偶張彥綺
    共謀，由張彥綺提供銀行帳戶，夥同張大珩所僱用之分析師
    黃文賢、業務員蔡佳怡（原名陳嘉嘉）等人，向自訴人丙○○、丁○○介紹股票；而李道光為香港養樂多公司負責人，
    被告則係該公司代理人、股東兼李道光之特別助理，並為該
    公司臺北辦事處（址設臺北市萬華區○○○路○段一八二號
    四、五樓）之負責人。於九十一年七月初，在上址向自訴人
    丁○○、丙○○詐稱香港養樂多公司將於同年底上市，一片
    看好，要加碼買進云云，並要求購買股票之客戶將款項匯入
    張彥綺之帳戶。茲就自訴人丙○○、丁○○遭詐欺情節分述
    如下：
  (一)關於自訴人丙○○部分：
  1.於九十一年四月中旬交付現金新臺幣（以下除特別標明幣別
    者外，均為新臺幣）十六萬四千元與蔡佳怡，並取得收據；
    同年月二十二日將收據交回，換取「未過戶股票－李道光」
    及「股權轉讓確認書」；數日後，將「未過戶股票」寄回、
    收到「已過戶股票」二張。
  2.約同年五月七日，又交付現金八萬元之訂金與蔡佳怡；同年
    月十日再匯款五十七萬六千元；同年月十四日收到「未過戶
    股票－李道光」及「股權轉讓確認書」；數日後，將「未過
    戶股票」寄回、收到「已過戶股票」八張。
  3.於同年七月十二日復匯款四十一萬元；同年月十五日再匯四
    十一萬元；約同年八月中旬收到「已過戶股票」三十張。
  (二)關於自訴人丁○○部分：
  1.於同年四月中旬交付現金十六萬四千元與蔡佳怡，並取得收
    據；同年月二十二日將收據交回，換取「未過戶股票－李道
    光」及「股權轉讓確認書」；數日後，將「未過戶股票」寄
    回、收到「已過戶股票」二張。
  2.約同年五月七日，又交付現金八萬元之訂金與蔡佳怡；同年
    月十日再匯款六十五萬六千元；同年月十四日收到「未過戶
    股票－李道光」及「股權轉讓確認書」；數日後，將「未過
    戶股票」寄回、收到「已過戶股票」九張。
  3.於同年七月十二日復匯款九十萬二千元；約同年八月中旬收
    到「已過戶股票」三十三張。
  (三)嗣自訴人丙○○、丁○○於九十二年九月二十五日收到香港
    養樂多公司之「股東通知書」，內容略以：該公司原預計於
    同年第四季上市，因故延後，迄未上市，故改採「於同年十
    月九日前，可換香港已上市公司老虎科技控股有限公司（下
    稱老虎公司）股票」之方式處理，亦即以每股港幣零點七元
    換取老虎公司股票，轉換後會以每股港幣零點七元在香港創
    業版讓自訴人丙○○、丁○○賣出。惟至九十三年六月十日
    ，老虎公司股票已停止交易，自訴人丙○○、丁○○始知受
    騙，而香港養樂多公司迄今仍未上市。
  (四)茲被告與張大珩、張彥綺、蔡佳怡、黃文賢明知香港養樂多
    公司並未依計畫於九十一年上半年上市，仍於同年四月間在
    上開忠孝東路址，以欺騙之手法推銷客戶購買香港養樂多公
    司股票，並協助李道光宣傳，再次以換股吸金之詐騙方式，
    要求自訴人丙○○、丁○○匯款，換取老虎公司股票，未久
    老虎公司即下市，致自訴人丙○○、丁○○損失甚鉅，因認
    被告涉犯刑法第三百三十九條第一項之詐欺取財罪嫌云云（
    以上李道光、張大珩、張彥綺、蔡佳怡及黃文賢所涉詐欺部
    分，業經本院以九十四年度自字第一九四號判決無罪在案）
    。
二、按犯罪事實應依證據認定之，無證據不得認定犯罪事實。又
    不能證明被告犯罪者，應諭知無罪之判決，刑事訴訟法第一
    百五十四條第二項、第三百零一條第一項分別定有明文。此
    項規定，於自訴程序準用之。同法第三百四十三條亦有明文
    。又事實之認定，應憑證據，如未能發現相當證據，或證據
    不足以證明，自不能以推測或擬制之方法，以為裁判基礎。
    再認定不利於被告之事實，須依積極證據，苟積極證據不足
    為不利於被告事實之認定時，即應為有利於被告之認定，更
    不必有何有利之證據。而認定犯罪事實所憑之證據，雖不以
    直接證據為限，間接證據亦包括在內；然而無論直接或間接
    證據，其為訴訟上之證明，須於通常一般之人均不致有所懷
    疑，而得確信其為真實之程度者，始得據為有罪之認定，倘
    其證明尚未達到此一程度，而有合理之懷疑存在，致無從為
    有罪之確信時，即應為無罪之判決。又告訴人之告訴，係以
    使被告受刑事訴追為目的，是其陳述是否與事實相符，仍應
    調查其他證據以資審認（最高法院三十年度上字第八一六號
    、四十年度臺上字第八六號、五十二年度臺上字第一三００
    號、七十六年度臺上字第四九八六號判例意旨參照）。再按
    刑法第三百三十九條第一項詐欺罪之成立，以意圖為自己或
    第三人不法所有，以詐術使人將本人或第三人之物交付為要
    件。所謂以詐術使人交付，必須被詐欺人因其詐術而陷於錯
    誤，若其所用方法，不能認為詐術，亦不致使人陷於錯誤，
    即不構成該罪（最高法院四十六年度臺上字第二六０號判例
    意旨參照）。從而，行為人如非自始基於不法取財或得利之
    意圖，客觀上亦無施用詐術之行為，或並無損害發生，或所
    受損害，非由欺罔行為陷於錯誤所致，均不得遽以詐欺罪相
    繩。
三、本件自訴人丙○○、丁○○認被告涉有前揭犯行，無非係以
    卷附香港養樂多公司股權轉讓確認書、股票、匯款單據、臺
    北富邦銀行半年匯入明細表、老虎公司股票停止交易之澄清
    公佈文件、「陳嘉嘉」名片、長榮公司ＡＢＳ研究團隊傳真
    稿、香港養樂多公司營運計劃書、股票換發函、股東通知書
    、香港養樂多公司股東換股說明及新聞剪報等件，為其論據
    。
四、訊據被告固不否認其為香港養樂多公司負責人李道光之特別
    助理，受李道光委託代為處理該公司在臺北之業務，亦坦承
    其有依李道光指示，辦理李道光名義持有之該公司股權轉讓
    事宜，惟堅決否認有何詐欺犯行，辯稱：李道光之父係「臺
    灣養樂多公司」創辦人，臺灣養樂多公司係由日本合資經營
    之公司，技術均由日本掌控，李道光將技術研發成功後，才
    在香港合法註冊成立香港養樂多公司，在大陸亦設子公司、
    蓋工廠，係實際有生產銷售之公司，在上海曾以「雅樂多」
    為名將產品上市，僅因使用「養樂多」之名稱，致「日本益
    力多公司」對香港養樂多公司進行商標法訴訟，造成香港養
    樂多公司無法營業及上市，日本益力多公司並以法律手段聲
    請限制令，阻止香港養樂多公司上市，香港養樂多公司在香
    港之商標法訴訟初審敗訴，但在大陸第一審勝訴，故香港政
    府限制香港養樂多公司在香港不能使用該名稱，因此香港養
    樂多公司才改名為「東龍集團控股公司」，此乃經香港法院
    裁判同意改名，並非香港養樂多公司私下胡為。香港養樂多
    公司一直朝上市目標邁進，但因日本益利多公司不讓該公司
    上市，因此生訟，在香港有訴訟不能上市，須待訴訟了結後
    才能按上市步驟進行。另部分持股人認為購買香港養樂多公
    司之股價太高，故該公司決定給股東機會，買一股配二股，
    使股東持股單價降低，且係徵求股東之意願，非強制性。伊
    僅係依李道光指示，負責辦理李道光名義持有之香港養樂多
    公司股權轉讓與李道光所指定之人，辦妥後，再將股票交付
    當時協辦代銷之人，伊並未與受讓人接洽，且與自訴人丙○○、丁○○未曾接觸、亦不相識等語。
五、經查被告係香港養樂多公司負責人李道光之特別助理，受李
    道光委託，代為處理該公司在臺北之業務並辦理李道光名義
    持有之該公司股權轉讓事宜；張大珩則於九十一年間以長榮
    公司名義，在上開忠孝東路址開設營業據點，自任負責人，
    並僱用蔡佳怡及黃文賢等人，從事股票買賣相關業務，且長
    榮公司確有對外銷售香港養樂多公司股票等事實，迭據自訴
    人丙○○及丁○○指述在卷，並分別為被告及李道光、張大
    珩、蔡佳怡、黃文賢所不否認，且有「陳嘉嘉」（即蔡佳怡
    ）名片附卷可稽（見本院九十四年度自字第一九四號卷一第
    八五頁）。而蔡佳怡於九十一年間確有向自訴人丁○○、丙○○介紹、推薦投資購買香港養樂多公司股票，聲稱該公司
    將於七月份上市，買愈多賺愈多等語，並提供相關剪報、該
    公司核准設立登記文件及營運計劃書等資料，嗣自訴人丙○○、丁○○於同年四月中旬分別交付現金十六萬四千元與蔡
    佳怡，各購買李道光名義持有之香港養樂多公司股票二張，
    復於同年五月七日各交付現金八萬元之訂金與蔡佳怡，並依
    蔡佳怡指示，於同年月十日再分別匯款五十七萬六千元、六
    十五萬六千元至張大珩之配偶張彥綺在臺北銀行（已改制為
    臺北富邦銀行）松南分行之帳戶，各購買李道光名義持有之
    香港養樂多公司股票八張、九張，而上開股權轉讓事宜則由
    被告以李道光代理人之名義負責辦理等情，亦據證人林瑞棠
    、丙○○及丁○○證述明確（見本院九十四年度自字第一九
    四號卷二第一三六頁、第一三九至一四三頁），並有卷附股
    權轉讓確認書、股票、匯款單據、臺北富邦銀行半年匯入明
    細表、香港養樂多公司營運計劃書、剪報資料、公司註冊證
    書及中華人民共和國台港澳僑投資企業批准證書足憑（見本
    院九十四年度自字第一九四號卷一第六至一０頁、第一三至
    一五頁、第一七頁、九十三年度他字第八二二七號卷第五三
    至六三頁）。嗣李道光寄發通知書，向自訴人丙○○、丁○○等股東表示，香港養樂多公司股票即將上市，為使股東前
    所購買之持股價格降低，如再行購買，將享有買一股配二股
    之優惠，自訴人丙○○、丁○○遂於同年七月十二日各匯款
    四十一萬元、九十萬二千元、自訴人丙○○並於同年月十五
    日再匯款四十一萬元至李道光在彰化銀行城東分行之帳戶，
    自訴人丙○○、丁○○因而再分別購得李道光名義持有之香
    港養樂多公司股票三十張、三十三張，此亦據證人丙○○、
    丁○○證述綦詳（見本院九十四年度自字第一九四號卷二第
    一三九至一四三頁），且有匯款單據及股票在卷可參（見本
    院九十四年度自字第一九四號卷一第一一至一三頁、第一六
    頁），並為被告及李道光所不否認。而自訴人丙○○、丁○○指稱香港養樂多公司股票迄未上市乙節，固據被告自承不
    諱，惟被告辯稱：香港養樂多公司一直朝上市目標邁進，然
    因使用「養樂多」之名稱，致日本益力多公司對該公司進行
    商標法訴訟，造成該公司無法營業及上市等語。經查：
  (一)香港養樂多公司係於九十年五月間在香港合法註冊成立之公
    司，此有公司註冊證書在卷可稽（見九十三年度他字第八二
    二七號卷第六二頁），而該公司在香港成立後，隨即在中國
    大陸昆山投資設立「養樂多食品生物科技（昆山）有限公司
    」，此亦有卷附中華人民共和國台港澳僑投資企業批准證書
    足憑（見九十三年度他字第八二二七號卷第六三頁）。
  (二)又李道光之所以創立香港養樂多公司，起因於其父李團居係
    臺灣養樂多公司第一任董事長，而臺灣養樂多公司係由日本
    公司與李團居等臺灣人士合資成立，從事乳酸菌飲料生產、
    銷售事宜，惟相關技術仍需仰賴日本公司；嗣臺灣養樂多公
    司著手自行研發「活菌乳酸菌」成功後，李道光為進軍中國
    大陸市場，遂於前揭時、地成立香港養樂多公司及養樂多食
    品生物科技（昆山）有限公司，並於九十年六月間開工興建
    第一家工廠，同時亦取得中國大陸北京商標局所核發之「養
    樂多」專利商標權，預定五年內在中國大陸逐步完成五家工
    廠建廠事宜，而計畫以大陸為生產基地，直接將產品銷往中
    國大陸市場等情，亦有卷附香港養樂多公司營運計劃書及九
    十年間香港商報、經濟日報等剪報內容足參（見九十三年度
    他字第八二二七號卷第五三至六一頁、第六三頁反面、第六
    四、六七、六八頁），並為自訴人丙○○、丁○○所不否認
    。
  (三)再依九十一年三月二十日工商時報及同年四月十五日產經日
    報報導，上開昆山工廠即將完工，預計在同年四月間量產上
    市，且香港養樂多公司上市掛牌計畫，業已通過香港聯合交
    易所前期審核，待評議委員會議定後核准確認，第三季即可
    以中國概念股與生技股之雙重身分，向香港創業版申請正式
    掛牌上市，此亦有該等剪報在卷可憑（見九十三年度他字第
    八二二七號卷第六六、六八頁），顯見被告所辯：李道光將
    技術研發成功後，在香港合法註冊成立香港養樂多公司，在
    大陸亦設子公司、蓋工廠，係實際有生產銷售之公司，曾將
    產品在上海上市，該公司確持續朝上市目標邁進等語，尚非
    全然無稽。是香港養樂多公司既係在香港合法註冊成立之公
    司，且在中國大陸轉投資設立之公司於九十一年三、四月間
    已完成建廠、量產乳酸菌飲品在即，香港養樂多公司上市掛
    牌案亦已通過香港主管機關之前期審核，倘該公司得依計劃
    上市，衡諸常情，該公司股票行情勢必看漲，於上市前即購
    買股票之投資人自有利可圖。是自訴人丁○○、丙○○於九
    十一年四、五月間二次購買香港養樂多公司股票之際，該公
    司既處於前景可期之狀態，從而蔡佳怡向自訴人丁○○、丙○○介紹、推薦投資購買該公司股票，聲稱該公司將於當年
    度七月份上市，買愈多賺愈多等語，自無施用詐術可言。自
    訴人丙○○、丁○○指：被告與李道光等人明知香港養樂多
    公司並未依計畫於九十一年上半年上市，仍於同年四月間以
    欺騙手法推銷客戶購買香港養樂多公司股票云云，顯屬無稽
    。
  (四)至香港養樂多公司雖迄未上市，已如前述，惟被告辯稱：因
    使用「養樂多」之名稱，致日本益力多公司對香港養樂多公
    司進行商標法訴訟，造成香港養樂多公司無法營業及上市乙
    節。查香港養樂多公司取得中國大陸北京商標局所核發之「
    養樂多」專利商標權，並建廠量產乳酸菌飲品上市後，日本
    益力多公司與臺灣養樂多公司及香港益力多公司即於九十一
    年六月間聯手向香港法院控告香港養樂多公司以「養樂多」
    為商標，生產同類型飲品進軍中國大陸市場，要求法院禁止
    香港養樂多公司出品以「養樂多」等名稱或任何仿製之產品
    ，尤以乳酸菌飲料、果汁及非酒類飲品等，並下令香港養樂
    多公司撤回該公司及「養樂多」商標註冊、銷毀該公司任何
    違反禁制令之產品並予賠償；嗣香港高等法院內庭於同年八
    月間裁定（亦即頒布臨時禁制令）香港養樂多公司與日本益
    力多公司之商標權訴訟審訊未結案前，香港養樂多公司不得
    使用養樂多等名稱在香港進行商業活動及向香港聯合交易所
    申請上市，且該公司在中國大陸亦因商標問題而被訴等情，
    有卷附新聞報導可參（見九十三年度他字第八二二七號卷第
    八五、八六、九一頁），顯見被告所辯：香港養樂多公司係
    因使用「養樂多」名稱，而遭日本益力多公司提起商標訴訟
    ，致無法營業、上市乙節，應屬非虛，自不得以香港養樂多
    公司事後未能依計劃上市，遽認被告與李道光等人自始有以
    銷售該公司股票詐欺之故意。況企業經營必有預定計畫、目
    標及願景，不能僅因事後計畫因故未成或非如預期成就目標
    、願景，即遽認其先前對投資人所陳述之計畫、目標及願景
    均係詐術。自訴人丙○○、丁○○指：被告與李道光等人以
    香港養樂多公司即將上市為詐術，誘使伊等於九十一年四、
    五月間二度購買該公司股票云云，尚不足採。
  (五)況查證人即自訴人丁○○自承：「陳嘉嘉……一直跟我介紹
    香港養樂多公司，我就約丙○○一起去佳佳牛排館談，陳嘉
    嘉說股票七月份要上市，買愈多賺愈多……當時我覺得這個
    是騙人的，所以我不想買，但是後來丙○○說想買，所以我
    才想好朋友一起買」等語（見本院九十四年度自字第一九四
    號卷二第一四二頁），益徵自訴人丁○○並無因蔡佳怡之介
    紹、推薦，陷於錯誤而受騙之情事。況投資公司股票本屬具
    風險性、射倖性之行為，遑論購買境外未上市上櫃公司之股
    票，蔡佳怡於介紹、推薦香港養樂多公司時，該公司既已著
    手在香港掛牌上市，而自訴人丙○○、丁○○身為智慮健全
    、具相當社會經驗之成年人，據此評估該公司日後應能成功
    上市而為投資判斷，縱該公司事後因商標等問題，未能達成
    上市之預期目標，充其量亦僅屬自訴人丙○○、丁○○投資
    風險之實現，要難遽認被告與李道光等人有詐欺犯行。
  (六)至自訴人丁○○及丙○○雖一致指稱：李道光明知香港養樂
    多公司有商標問題，卻仍寄發通知書，向伊等股東表示該公
    司股票即將上市，為使股東前所購買之持股價格降低，如再
    行購買，將享有買一股配二股之優惠，伊等遂於九十一年七
    月間第三次購買該公司股票，並匯款至李道光之帳戶云云。
    而渠等第三次購買香港養樂多公司股票時，該公司已遭日本
    益力多公司向香港法院提出商標訴訟，固如前述，惟查香港
    高等法院內庭係於九十一年八月間始頒布上開禁制令，且依
    卷附新聞報導內容以觀，中國大陸商標權歸屬仍未定案，參
    以香港高等法院內庭之裁定，尚待該法院為最終裁定，故香
    港、大陸商標權之爭，輸贏仍屬未知等情（見九十三年度他
    字第八二二七號卷第八六、九一頁），顯見香港養樂多公司
    於九十一年六月間雖遭日本益力多公司控告而涉有商標訟爭
    ，致未能順利依原定計劃於當年第三季完成上市○○○道光
    寄發通知書予自訴人丙○○、丁○○時，上開禁制令既尚未
    經頒布，斯時該訴訟勝負仍屬未定，倘最終結果有利於香港
    養樂多公司，日後非必無法達成上市○○○○○道光於寄發
    通知書時，就法院將頒布上開禁制令亦無事先預知之可能，
    是其通知書內容縱謂香港養樂多公司即將上市，而未告知有
    上開商標爭訟之事，亦難逕認係施用詐術。況查李道光於九
    十一年十月三十日寄發予香港養樂多公司股東之感謝函，即
    已表明商標訴訟乙事（見九十三年度他字第八二二七號卷第
    八八至八九頁），倘其自始即有詐欺故意，衡情理應刻意隱
    瞞而無告知股東之可能。從而自不能以該公司事後因涉有商
    標訴訟而未能如期上市，即遽認被告及李道光等人有向自訴
    人丙○○、丁○○詐取股款之故意。
  (七)自訴人丙○○、丁○○另指：伊等於九十二年九月二十五日
    收到香港養樂多公司之「股東通知書」，表示該公司原預計
    於同年第四季上市，因故延後，迄未上市，故改採「於同年
    十月九日前，可換香港已上市公司老虎公司股票」之方式處
    理，亦即以每股港幣零點七元換取老虎公司股票，轉換後會
    以每股港幣零點七元在香港創業版讓伊等賣出，惟至九十三
    年六月十日老虎公司股票已停止交易乙節，固有老虎公司股
    票停止交易之澄清公佈文件、股東通知書及股東換股說明在
    卷可證（見本院九十四年度自字第一九四號卷一第一八至二
    一頁、第一五二、一五三頁），然依卷附李道光以香港養樂
    多公司負責人名義出具之「股東通知書」記載：「本公司（
    香港養樂多控股集團）預計92年第四季香港創業版掛牌上市
    乙案，因大陸市場經營不明朗因素影響大幅波動及商標權之
    官司未定，經內部研議討論後，上市乙案將面臨延後。但因
    上市乙案影響到每位股東之權益，此次香港創業版上市之計
    劃，經內部研議後決定採換股方式上市。換股日期為92年10
    月 9日前，逾期視同放棄」等語（見本院九十四年度自字第
    一九四號卷一第一五二頁），參以老虎公司係於八十八年間
    在香港合法設立之科技軟體公司，於九十二年四月間上市，
    且九十二年前三季營收獲利甚豐，此亦有卷附老虎公司簡介
    及剪報足憑（見九十三年度他字第八二二七號卷第九七至一
    一八頁），是李道光於九十二年間寄發前開通知書之際，老
    虎公司既屬營運正常之上市公司，且斯時香港養樂多公司仍
    因上開商標訴訟結果未定等問題，致未能上市○○○○道光
    為免影響香港養樂多公司股東權益，乃決定以換取老虎公司
    股票之方式解決香港養樂多公司遲未能上市之問題，難認有
    何詐欺可言，自不得以事後老虎公司於九十三年六月間下市
    、停止交易，遽論被告與李道光等人自始有意圖為自己不法
    所有之詐欺意圖及施用詐術之行為。
  (八)至自訴人丙○○、丁○○固指被告亦參與詐欺犯行，惟查被
    告辯稱其與自訴人丙○○、丁○○並不相識，自訴人丙○○
    、丁○○購買香港養樂多公司股票過程中，亦未曾與其接觸
    、聯繫關於該公司股票之事，此既為自訴人丙○○、丁○○
    所不否認，渠等又始終不能證明被告有詐欺情事，要難僅憑
    被告以李道光代理人之身分，負責辦理李道光名義持有之香
    港養樂多公司股權轉讓與自訴人丙○○、丁○○之手續，即
    推論被告有詐欺自訴人丙○○、丁○○之犯行。
六、此外，復查無其他積極證據足資證明被告有何詐欺犯行，尚
    難僅憑自訴人丙○○、丁○○之片面指訴，遽以詐欺罪相繩
    。本件不能證明被告犯詐欺罪，依首開說明，自應就自訴人
    丙○○、丁○○自訴部分為被告無罪之諭知。
貳、關於自訴人甲○○部分（即被告所涉妨害信用部分）：
一、查自訴人甲○○前以其個人名義對被告提起自訴，嗣又具狀
    「更正自訴人甲○○為長榮公司」，而自訴人甲○○固為長
    榮公司負責人，惟其與長榮公司在法律上乃不同之人格，非
    同一訴訟主體，其以個人名義提起自訴後，復任意「變更」
    自訴人名義為長榮公司，於法顯有未合，故本案仍以「甲○○」為自訴人，先予敘明。
二、自訴意旨略以：緣長榮公司前於九十年九月一日與葉佰俊就
    「電視解盤」簽立合作契約書，張大珩則係葉佰俊招募之員
    工，嗣因遭逢九一一事件，股市大跌，葉佰俊遂於同年十月
    三十日與長榮公司終止合作關係。詎張大珩竟利用長榮公司
    之相關資訊，另於上開忠孝東路址開設股票買賣營業店，而
    於九十一年四月間假藉長榮公司名義，對外販售香港養樂多
    公司股票，並與張彥綺共謀，由張彥綺提供銀行帳戶，夥同
    張大珩所僱用之黃文賢、蔡佳怡等人，向自訴人丙○○、丁○○介紹股票；而李道光為香港養樂多公司負責人，被告則
    係該公司代理人、股東兼李道光之特別助理，並為該公司臺
    北辦事處之負責人。於九十一年七月初，在上址向自訴人丁○○、丙○○詐稱股票將於同年底上市，一片看好，要加碼
    買進云云。茲被告與李道光、張大珩、張彥綺、蔡佳怡、黃
    文賢共犯詐欺，顯已損害長榮公司之信用，因認被告涉犯刑
    法第三百十三條之妨害信用罪嫌云云。
三、按犯罪之被害人得提起自訴，刑事訴訟法第三百十九條第一
    項前段固有明文。惟所謂犯罪之被害人，係以因犯罪而直接
    被害之人為限（司法院院字第一三０六號解釋及最高法院六
    十八年度臺上字第二一四號判例意旨參照）。又不得提起自
    訴而提起者，應諭知不受理之判決，刑事訴訟法第三百三十
    四條亦有明文。而刑事訴訟法第三百十一條所定得提起自訴
    之被害人，係指因犯罪而直接被害者而言。依法組織之公司
    被人侵害，直接受損害者為公司，而非該公司股東或負責人
    ，當以該公司為直接被害人（最高法院二十五年度上字第一
    三０五號、六十八年度臺上字第二一四號判例意旨參照）。
四、本件自訴人甲○○自訴被告涉犯刑法第三百十三條之妨害信
    用罪嫌，所訴之事縱然屬實，其直接被害人係屬長榮公司，
    自訴人甲○○為該公司股東兼負責人，其權益雖不無間接受
    影響，但究非直接被害人，揆諸前揭說明，不得提起自訴，
    爰就自訴人甲○○自訴部分，諭知不受理之判決。
據上論斷，應依刑事訴訟法第三百四十三條、第三百零一條第一
項、第三百三十四條，判決如主文。
中    華    民    國  九十七  年    三    月   十四   日
                  刑事第八庭審判長法  官  陳德民
                                  法  官  唐于智
                                  法  官  陳芃宇
以上正本證明與原本無異。
如不服本判決，應於判決送達後10日內，向本院提出上訴狀。
                                  書記官  徐鶯尹
中    華    民    國  九十七  年    三    月   十七   日


司法院資訊處製作；財團法人民間司法改革基金會備份。
